【裁判字號】    98,易,236
【裁判日期】    980331
【裁判案由】    詐欺
【裁判全文】
臺灣彰化地方法院刑事判決               98年度易字第236號
公  訴  人  臺灣彰化地方法院檢察署檢察官
被      告  甲○○
上列被告因詐欺案件，經檢察官提起公訴（98年度偵字第961 、
1338號） ，本院判決如下：
    主  文
甲○○幫助意圖為自己不法之所有，以詐術使人將本人之物交付
，處有期徒刑陸月，如易科罰金，以新臺幣壹仟元折算壹日。
    犯罪事實
一、甲○○明知國內社會上層出不窮之不法份子為掩飾渠等不法
    行徑，避免執法人員之追究及處罰，經常利用他人存款帳戶
    ，以確保犯罪所得之不法利益並掩人耳目，因此，在客觀可
    以預見一般取得他人金融存款帳戶使用之行徑，常與財產犯
    罪所需有密切關連。詎仍基於縱有人持其所有之帳戶作為詐
    騙之犯罪工具，亦不違背其本意之幫助犯意，於民國97年4
    月2 日後之某日，在不詳地點，將其所申辦之臺灣中小企業
    銀行和美分行帳號00000000000 號帳戶之存摺、金融卡及密
    碼，交付給真實姓名年籍不詳之成年人，以此方式幫助該人
    所組成之詐欺集團掩飾渠等因詐欺犯罪所得之財物。嗣該犯
    罪集團成員即基於意圖為自己不法所有之詐欺取財之犯意，
    於97年11月23日下午12時許撥打電話予丙○○，佯稱其先前
    在網路購物時，因公司作業疏失，將造成其帳戶持續扣款，
    必須依指示操作自動櫃員機始能解除等語，致使丙○○陷於
    錯誤，而於97年11月23日下午1 時11分匯款新臺幣（下同）
    12011 元、7123元、1318元至甲○○之前開帳戶內；另有乙○○○於97年11月23日下午2 時接獲相同手法之詐騙電話，
    而於同日下午3 時許匯款32995 元（起訴書誤載為2989元）
    至甲○○上開帳戶內。上開匯款金額旋即遭詐欺集團提領一
    空，嗣經警循線查獲，始知上情。
二、案經彰化縣警察局和美分局報請臺灣彰化地方法院檢察署檢
    察官偵查起訴。
    理  由
一、按被告以外之人於審判外之陳述，雖不符刑事訴訟法第159
    條之1 至第159 條之4 之規定，而經當事人於審判程序同意
    作為證據，法院審酌該言詞陳述或書面陳述作成時之情況，
    認為適當者，亦得為證據。當事人、代理人或辯護人於法院
    調查證據時，知有第159 條第1 項不得為證據之情形，而未
    於言詞辯論終結前聲明異議者，視為有前項之同意，刑事訴
    訟法第159 條之5 定有明文。立法意旨在於傳聞證據未經當
    事人之反對詰問予以核實，原則上先予排除。惟若當事人已
    放棄反對詰問權，於審判程序中表明同意該等傳聞證據可作
    為證據；或於言詞辯論終結前未聲明異議，基於尊重當事人
    對傳聞證據之處分權，及證據資料愈豐富，愈有助於真實發
    見之理念，且強化言詞辯論主義，使訴訟程序得以順暢進行
    ，上開傳聞證據亦均具有證據能力。查本案全部卷證，公訴
    人及被告均不爭執其證據能力，本院復衡該等供述證據作成
    時之情況，應為適當，是可認後述所引用證據之證據能力均
    無疑義，合先敘明。
一、訊據被告固坦承曾申設前開臺灣中小企業銀行和美分行帳戶
    之事實，惟矢口否認有何幫助他人詐欺取財之犯行，辯稱：
    「97年7 月間伊騎機車發生車禍，機車遺留在路邊，伊所申
    設之上開帳戶係置於機車之置物箱內而遭竊遺失，伊並未將
    存摺、印章、金融卡及密碼提供他人使用」云云。
二、經查：
    （一）系爭臺灣中小企業銀行和美分行帳號00000000000 號
          帳戶係被告親自開立之事實，迭據被告於警詢、偵訊
          及本院審理時供承明確，並有臺灣中小企業銀行和美
          分行98年2 月11日98和美秘法字第017 號函檢附之客
          戶基本資料及交易明細表在卷可稽（見臺灣彰化地方
          法院檢察署98年度偵字第961 卷第5 至6 頁）；又上
          揭被害人丙○○、乙○○○確遭不詳人士以前揭詐騙
          手法詐騙，而匯款至被告設於上開臺灣中小企業銀行
          帳戶內之事實，已據證人即被害人丙○○、乙○○○
          分別於警詢時指證明確，復有臺灣中小企業銀行匯款
          單、中華郵政公司自動櫃員機交易明細表附卷可參，
          足認該真實姓名不詳之成年人確實係以施用詐術之方
          式，使被害人丙○○、乙○○○陷於錯誤而匯款至被
          告之上開存款帳戶而詐取財物甚明。
    （二）次按一般人對於帳戶之存摺、印章、提款卡、密碼，
          無不謹慎保管，以防止他人洞悉而危及帳戶內之存款
          ，政府、金融機構等亦對此廣為宣導，一般民眾對此
          均有所認知，倘如被告所述，其於97年7 月間發生車
          禍後，發現其前開平日所騎乘之機車置物箱遭人撬開
          ，其內放置之上開臺灣中小企業銀行帳戶資料經人竊
          走，衡情當無不立即報警或向銀行、郵局辦理掛失之
          理；再者，被告上開郵局帳戶自97年4 月2 日之後，
          迄97年11月23日即被害人丙○○、乙○○○遭詐騙匯
          款之日止，長達7 月未有使用紀錄，有上開交易明細
          表在卷可稽，被告既長期未使用該銀行帳戶，又何需
          有置放機車置物箱內隨身攜帶之必要？另被告所稱將
          存摺、提款卡及密碼一同存放機車置物箱內等節，無
          疑將使任何取得提款卡之人，均可同時獲知密碼、任
          意提領帳戶內存款、使用該帳戶，明顯提高存款遭人
          提領一空之風險，衡與常情亦有不符，並無足採。
    （三）再者，自實施詐欺集團之角度審酌，其既知利用他人
          之帳戶掩飾犯罪所得，應非愚昧之人，當知社會上一
          般正常之人如帳戶存摺、印章、提款卡、提款密碼遺
          失或遭竊，為防止拾得或竊得之人盜領其存款或做為
          不法使用而徒增訟累，必於發現後立即報警或向金融
          機構辦理掛失止付，在此情形下，如仍以該帳戶作為
          犯罪工具，則在其向他人恐嚇，致使被害人將款項匯
          入該帳戶後，極有可能因帳戶所有人掛失止付而無法
          提領，則其大費周章從事於犯罪之行為，甘冒犯罪後
          遭追訴、處罰之風險，卻只能平白無故替原帳戶所有
          人匯入金錢，而無法得償犯罪之目的，此等損人不利
          己之舉，又豈是聰明狡詐之罪犯所會犯之錯誤。換言
          之，從事此等財產犯罪之不法集團，若非確知該帳戶
          所有人不會去報警或掛失止付，以確定其等能自由使
          用該帳戶提款、轉帳，則其等應不至於以該帳戶從事
          於財產犯罪。而被告確實從未辦理上開帳戶之存摺、
          金融卡之掛失乙節，業據被告於警詢中自承不諱，更
          足見該詐騙之不法份子，於向被害人詐騙時，確有把
          握該帳戶不會被帳戶所有人掛失止付。故被告辯稱其
          帳戶係遺失而遭他人使用云云，顯有重大悖於常情之
          處，殊不足採。
    （四）又按刑法上之故意，分為直接故意（確定故意）與間
          接故意（不確定故意），行為人對於構成犯罪之事實
          ，明知並有意使其發生者為直接故意。行為人對於構
          成犯罪之事實，預見其發生而其發生並不違背其本意
          者為間接故意；而間接故意與有認識的過失之區別，
          在於二者對構成犯罪之事實雖均預見其能發生，但前
          者對其發生並不違背其本意，後者則確信其不發生。
          且幫助犯之成立，以行為人主觀上認識被幫助者正欲
          從事犯罪或係正在從事犯罪，且該犯罪有既遂之可能
          ，而其行為足以幫助他人實現構成要件者，即具有幫
          助故意，並不以行為人確知被幫助者係犯何罪名為必
          要。查現今申辦金融機構帳戶方式簡便，任何人均可
          辦理使用，如無正當理由，實無使用他人存摺、提款
          卡、密碼使用之理；再金融存款帳戶，事關存戶個人
          財產權益之保障，其與儲戶存摺、提款卡相結合，專
          屬性、私密性更形提高，除非本人或與本人具密切之
          關係者，難認有何理由可自由使用他人之私人存摺、
          印鑑及提款卡，一般人亦均應有妥善保管上開物件，
          防止被他人冒用之認知；復近來詐欺案件頻傳，不法
          詐騙份子，每每利用人頭帳戶為犯罪工具，屢經報章
          雜誌及其他新聞媒體披露，若任意提供自己帳戶等專
          屬性甚高之相關物件資料予不明人士使用，將有遭他
          人作為詐欺犯罪時，非正當資金進出之用之不法用途
          ，此情當為具有社會生活經驗之成年人所得認識。是
          被告任意交付其帳戶存摺等物予上開真實姓名年籍不
          詳之成年人，並告知提款卡密碼，顯預見縱有人以其
          帳戶向社會大眾詐欺財物，避免遭查獲，亦不違背其
          本意至明。綜上，本件事證明確，被告幫助詐欺犯行
          ，洵堪認定，其上揭所辯，均無非卸責之詞，不足採
          信，本案罪證明確，應予依法論科。
    （五）至被告雖聲請調閱97年11月23日提領被害人匯款之自
          動櫃員機監視設備錄影帶云云，惟本案事證業經本院
          認定如前，被告犯行已臻明確，況被告聲請調查證據
          與本案待證事實又無直接關連，尚無再行調查之必要
          ，併此敘明。
三、按刑法上之幫助犯，係對於犯罪與正犯有共同之認識，而以
    幫助之意思，對於正犯資以助力，而未參與實施犯罪之行為
    者而言（最高法院75年度臺上字第1509號、84年度臺上字第
    5998號、88年度臺上字第1270號判決參照）；是以，如未參
    與實施犯罪構成要件之行為，且係出於幫助之意思提供助力
    ，即屬幫助犯，而非共同正犯。查被告單純提供金融機構帳
    戶予他人詐欺犯罪使用，並不等同於向被害人施以欺罔之詐
    術行為，且亦無證據證明被告參與詐欺取財犯行之構成要件
    行為，顯係基於幫助他人詐欺財物之犯意而為之，且其所為
    提供金融機構帳戶予他人之行為係屬詐欺取財罪構成要件以
    外之行為，其既以幫助他人犯罪之意思而參與犯罪構成要件
    以外之行為，核其所為，係犯刑法第30條第1 項、刑法第
    339 條第1 項之詐欺取財罪之幫助犯，爰依刑法第30條第2
    項規定，按正犯之刑減輕之。又被告提供1 金融機構帳戶供
    詐騙集團詐騙被害人丙○○、乙○○○，係以一行為而觸犯
    2 罪名，為想像競合犯，應依刑法第55條之規定，從一重處
    斷。爰審酌被告率然提供金融機構帳戶予他人犯罪使用，造
    成遭受詐騙之人追查實際犯罪行為人發生阻礙，對於社會治
    安仍具有相當之危害性，暨其犯罪動機、目的、手段、智識
    程度及犯後矢口否認犯行，態度不佳等一切情狀，量處如主
    文所示之刑，並諭知易科罰金之折算標準，以示懲儆。
據上論斷，應依刑事訴訟法第299 條第1 項前段，刑法第30條第
1 項前段、第2 項、第339 條第1 項、第55條、第41條第1 項前
段，刑法施行法第1 條之1 第1 項、第2 項前段，判決如主文。
本案經檢察官張聖傳到庭執行職務。
中    華    民    國    98    年    3     月    31    日
                  刑事第七庭    審判長法官  簡璽容
                                法      官  黃玉齡
                                法      官  胡宜如
以上正本證明與原本無異。
如不服本判決應於收受判決後10日內向本院提出上訴書狀，並應
敘述具體理由。其未敘述上訴理由者，應於上訴期間屆滿後20日
內向本院補提理由書（均須按他造當事人之人數附繕本）「切勿
逕送上級法院」。
告訴人或被害人對於判決如有不服具備理由請求檢察官上訴者，
其上訴期間之計算係以檢察官收受判決正本之日期為準。
中    華    民    國    98    年    3     月    31    日
                                書  記  官  林淑文
附錄本案論罪科刑法條：
中華民國刑法第339條
意圖為自己或第三人不法之所有，以詐術使人將本人或第三人之
物交付者，處5 年以下有期徒刑、拘役或科或併科1 千元以下罰
金。
以前項方法得財產上不法之利益或使第三人得之者，亦同。
前二項之未遂犯罰之。


司法院資訊處製作；財團法人民間司法改革基金會備份。
